【裁判字號】    90,判,726
【裁判日期】    900503
【裁判案由】    級俸
【裁判全文】
最  高  行  政  法  院  判  決                      九十年度判字第七二六號
    原      告  甲○○
    被      告  乙○○
    代  表  人  吳容明
右當事人間因級俸事件，原告不服公務人員保障暨培訓委員會中華民國八十九年二月
二十九日八九公審決字第○○一四號再復審決定，提起行政訴訟。本院判決如左：
    主  文
再復審決定及復審決定均撤銷。
訴訟費用由被告負擔。
    事  實
緣原告係應八十一年專門職業及技術人員高等考試土木工程技師考試及格，於八十七
年十二月三十一日任高雄市政府環境保護局南區資源回收廠薦任第六職等至薦任第七
職等土木工程職系幫工程司職務，前經被告審定合格實授，核薦任第六職等本俸一
級三八五俸點。茲原告於八十八年四月申請從寬認定採其曾任民營機構年資，依技術
人員任用條例暨同條例施行細則第五條及「曾任國內外公民營機構年資認定採計提
俸級要點」規定，提俸級，以其係依「專門職業及技術人員轉任公務人員條例」規
定進用人員，前經被告八十八年四月二十七日八八台法二字第一七五四四四六號函函
復尚不得從寬認定採計在案，嗣高雄市政府環境保護局南區資源回收廠，以八十八年
四月十六日八十八高市環南資人字第○一二七號公務人員任用案申請重行審定送核書
表予被告，建請被告檢討擴大解釋採其曾任民營年資，從寬認定採計提俸級，經被
告以八十八年四月二十七日八八台甄四字第一七五六四六六號書函函復略以，業經被
告八八台法二字第一七五四四四六號函函復尚不得從寬認定採計在案，又類此重行審
定案，請依送審程序由高雄市環境保護局核轉被告辦理，原告不服被告八八台甄四字
第一七五六四六六號書函，提起復審、再復審，遞遭決定駁回，遂提起本件行政訴訟
。茲摘兩造訴辯意旨如次：
原告起訴意旨及補充理由略謂：一、司法院釋字第四二三號解釋明示：「行政機關行
使公權力，就特定具體之公法事件所為對外發生法律上效果之單方行政行為，皆屬行
政處分，不因其用語，形式而有異。」行政機關任何拒絕之意思表示僅須在用字遣辭
上刻意避免否准之字樣，即可使人民喪失救濟之機會。為解決行政處分與觀念通知判
別之難題，吳庚大法官提三項標準（一）不拘泥於公文書所使用之文字，而應探求行
政機關之真意．．．故公文書縱然載明該公文不具處分性質等字樣，均不影響是否為
行政處分之認定，下述行政法院之三則裁判即採同一觀點．．．。（三）表意行為究
為行政處分抑觀念通知發生爭議時，此一爭議之本身即得為行政爭訟之標的。鈞院七
十七年度判字第二○五四號判決：「行政機關對於人民請求之事項，雖未為具體准駁
之表示但由述之事實及理由之說明內容，如已足認其准駁之表示，而對人民發生法
律上效果者，自難謂非行政處分，即得為行政爭訟之標的」，五十二年判字第一七三
號判例：「此項通知，實質上即屬駁回原告登記之申請，應屬消極的行政處分」及五
十六年度判字第一八八號判決等均持相同之見解。足證被告答復原告服務機關八十八
年四月十六日八十八高市環南資人字第○一二六七號公務人員任用案申請重行審定送
核書表之八八台甄四字第一七五六四六六號函中，所述「原告擬以曾任公民營機構之
年資提俸級乙案，業經被告八八台法二字第一七五四四四六號函答復尚不得從寬認
定採計在案」乙節，此項通知，實質上即屬否准原告之重行審定送核案之行政處分。
且由鈞院八十九年度裁字第四二七號裁定理由「該廳以．．．函復該校，並經該校轉
知原告在案，有原告於該函上簽名可資佐證，上開情形核屬對原告核薪級之行政處
分。」，足證被告八八台甄四字第一七五六四六六號函由原告服務機關轉知原告在案
，核屬對原告核薪級之行政處分。二、司法院釋字第四八五號解釋明示：「憲法第
七條平等原則並非指絕對、機械之形式上平等，而係保障人民在法律上地位之實質平
等」，憲法第七條所謂中華民國人民在「法律上一律平等」，除指司法、行政機關在
適用、解釋法律，不能對人民有不平等之待遇外，更應指立法者不得制訂不平等的法
律，否則立法機關可任意制訂對人民不平等差別待遇之法律對人民之權利任意加以限
制，而不視為違憲，將使憲法第七條保障平等權之規定淪為空談，更違反憲法第一百
七十一條及中央法規標準法第十一條。三、原告係八十一年專門職業及技術人員土木
工程科高等考試及格，於八十七年十二月三十一日由經濟部台糖公司高雄營運處調任
高雄市政府環境保護局南區資源回收廠擔任土木工程職系幫工程司，並經被告八十八
年三月十五日以八八台甄四字第一七四○五二二號函，依專門職業及技術人員轉任公
務人員條例第五條規定審定合格實授，薦任六職等本俸一級三八五俸點在案。四、
依憲法第七條、第十五條規定，公務人員俸給權為人民之財產權，在法律上應一律平
等。查『技術人員任用條例』與『專門職業及技術人員轉任公務人員條例』，兩者皆
為公務人員任用法之特別法。在兩項條例中有關技術人員之任用或轉任，揆其主要用
意均在正常任用管道外，希冀引進不在公務部門服務富經驗之優秀技術人員進入公務
體系，以彌補或加強這類人員質與量之不足。公務人員任用法第三十三條及第三十四
條各類特別職之人員，法條中無同法第三十二條之但書，足見立法原意有使其任用資
格較普通職者為寬，或與普通職者有不同之取得資格途徑，此為特別法優先普通法適
用原則。五、『技術人員任用條例』第九條第一項、『技術人員任用條例施行細則』
第五條及『技術人員曾任國內外公民營機構年資認定採計提俸級要點』第十一條中
對於技術人員曾任國內外公營機構或具有規模之民營機構年資認定，有採計提俸級
之規定，而『專門職業及技術人員轉任公務人員條例』獨缺得採具規模之民營機構年
資提之規定，衡諸兩項條例其立法精神無殊，而後者取得公務人員任用資格之條件
未必較前者寬鬆，在提方面則規定不同。此明顯之差別待遇，顯然影響依『專門職
業及技術人員轉任公務人員』轉任公務人員之俸給權，違反憲法平等原則及比例原則
。六、目前通過高等考試技術類或乙等特種考試之技術類科及格者，皆審定以「技術
人員任用條例」任用。惟經比較專門職業及技術人員與技術人員同一土木工程技術類
科應考科目，前者除考試科目較多外，同一科目範圍亦較後者廣泛。又，查技師檢覆
辦法第五條第一項第二款「經公務人員高等考試技術（建設）人員同科別及格，分發
任用後具有該科技術工作經驗滿五年，成績優良有證明文件者，全部免試。」逕以取
得與「專門職業及技術人員」高等考試及格之相同資格，亦說明專門職業及技術人員
之資格取得較技術人員的難度高。如原告同一年通過專門職業及技術人員土木工程高
等考試及技術人員土木工程高等考試，依後者取得「技術人員任用條例」之服公職技
術任用資格，依同條例第九條可採計原告十年以上具規模之民營機構年資。依前者取
得「專門職業及技術人員轉任公務人員條例」之服公職技術類任用資格，卻未能比照
辦理，同為技術類之任用而為懸殊之差別待遇，違反憲法平等原則及比例原則。且同
為技術類之特種考試關務技術人員依被告八十三年十二月七日台中審一字第一○六
九一四八號函，即可準用「技術人員任職國內外公民營機構認定標準」及「技術人員
曾任國內外公民營機構年資認定採計提俸級要點」之規定，採計具規模之民營機構
年資提俸級，而專門職業及技術人員卻未能比照準用，實對專門職業及技術人員有
明顯不平等之差別待遇。如果不問規模之大小，虧損連連從事私經濟行為之國營事業
「約僱」人員之年資，都可按年加級，難道獲利排名全國百大企業之「專任」年資較
遜於前者。甚至連「財團法人」海峽交流基金會之年資都可採計，那同為民間機構之
年資為何除外。依「後備軍人轉任公職考試比條例施行細則」第十條，軍職年資可
比相當俸級，後備軍人轉任考試原本較為寬鬆，而不問是否專業按其「官階」年資
都可以比相當俸級，而從事專門職業已以具規模之門檻來加以過瀘之技術人員卻未
能採計其「專業」年資，有違公務人員任用法第二條首揭公務人員之任用，應本專才
專業之原則。且「檢覈及格」後之醫事人員可依『技術人員任用條例』第五條第一項
第一款取得服公職技術類之任用資格，即可引用同條例第九條第一項採計具規模之民
營機構年資；同為專門職業及技術人員（詳專門職業及技術人員考試施行細則第二條
）且「高考及格」者卻不能準用，同一身分而為不平等之待遇，實有違憲法第七條平
等原則。七、查原告於轉任公務人員前，曾任富台工程股份有限公司、新進昌營造股
份有限公司．．．等國內具有規模之民營機構，前後年資達十年以上，上開二家公司
實收資本額均在新臺幣四千萬元以上，且年營業額均達新臺幣一億五千萬元以上，已
符合『技術人員任職國內外公民營機構認定標準』第四條第一項所稱之『國內具有規
模民營機構』。然而『專門職業及技術人員轉任公務人員條例』卻未同『技術人員任
用條例』第九條第一項規定，對於原告曾任國內具規模之民營機構年資採計認定，致
原告俸給權採計平白少計十級，所受相當降級之嚴厲處分，亦超越公務員懲戒法懲戒
標準。且於轉任時，概與實際從事相當技術職僅二年之技術人員同列薦任六職等本俸
一級三八五俸點，即具降低俸級以遏止富經驗民間技術人員轉任公務人員之意願，在
政府大力宣示欲有效提昇公務人員競爭力、公營事業民營化之二十一世紀時代潮流中
，此遏止優秀富經驗之專門技術人才交流之反向作法，牴觸政府誠信原則，違反憲法
比例原則及平等原則。八、是『專門職業及技術人員轉任公務人員條例』未對曾任國
內外具有規模之民營機構年資認定，採計提俸級之規定，使轉任前已從事土木工程
專門技術十年以上之原告，與實際從事相當技術職務僅二年之技術人員同列薦任六職
等本俸一級三八五俸點顯失公平，未就個人資格條件作不同之級考量，造成明顯差
別待遇，違反憲法平等原則及比例原則，並傷害公務人員俸給之財產權益，自應比照
『技術人員任用條例』第九條第一項規定，對於曾任國內外具有規模之民營機構年資
，准予提俸級，始符合憲法平等原則及比例原則。本案被告否准原告以曾任具規模
公民營機構之年資提，顯非妥適，請撤銷復審、再復審之決定等語。
被告答辯意旨略謂：一、原告係應八十一年專門職業及技術人員高等考試土木工程技
師考試及格，於八十七年十二月三十一日任高雄市政府環境保護局南區資源回收廠薦
任第六職等至薦任第七職等土木工程職系幫工程司職務，前經被告審定合格實授，核
薦任第六職等本俸一級三八五俸點。茲原告於八十八年四月申請從寬認定採其曾任
民營機構年資，依技術人員任用條例暨同條例施行細則第五條及「曾任國內外公民營
機構年資認定採計提俸級要點」規定，提俸級，以其係依「專門職業及技術人員
轉任公務人員條例」（以下簡稱專技條例）規定進用人員，前經被告八十八年四月二
十七日八八台法二字第一七五四四四六號函函復尚不得從寬認定採計在案，嗣高雄市
政府環境保護局南區資源回收廠，以八十八年四月十六日八十八高市環南資人字第○
一二七號公發人員任用案申請重行審定送核書表到部，並於送審書內建請被告檢討擴
大解釋曾任民營年資從寬認定採計提俸級，以其送審程序不符，經被告以八十八年
四月二十七日八八台甄四字第一七五六四六六號書函函復，請依送審程序由高雄市政
府環境保護局核轉被告辦理，又上開建議內容業經被告八八台法二字第一七五四四四
六號函函復如不得從寬認定採計在案，原告不服，據向被告提起復審，經被告八十八
年九月三十日八八台銓復決字第一八四號復審決定書駁回其復審，原告不服，復向公
務人員保障暨培訓委員會提再復審，亦經該會於八十九年二月二十九日以八九公審決
字第○○一四號再復審決定書，以原告所提再復審為無理由，決定「再復審駁回」，
原告亦不服，爰依法向鈞院提起行政訴訟。二、查公務人員保障法第十八條規定：「
公務人員對於服務機關或人事主管機關所為之行政處分認為違法或不當，致損害其權
利或利益者，得依本法提起復審。」所稱「行政處分參照訴願法第二條第一項規定暨
司法院釋字第四二三號解釋，係指行政機關行使公權力，就特定具體公法事件所為對
外發生法律上效果之單方行政行為。本案原告不服被告八十八年四月二十七日八八台
甄四字第一七五六四六六號書函答復略以：「有關貴廠幫工程司甲○○擬以曾任公民
營機構之年資提俸級一節，除經本部八八台法二字第一七五四四四六號函函復在案
。又爾後類此重行審定案請依送審程序，由高雄市政府環境保護局核轉本部辦理，．
．．」以其僅係被告通知高雄市政府環境保護局南區資源回收廠，以原告相同事由之
陳情案件業經被告函釋在案，暨送審程序不合規定應由高雄市政府環境保護局送部辦
理，均為通知行為之表示，未就原告申請重行審定案有所准駁，要難謂其為行政處分
，原告對之提起行政訴訟，於法不合。三、次查八十八年七月十五日修正公布前之專
技條例第七條規定：「轉任人員應按其所具資格，依照公務人員俸給法之規定，自所
任職務職等最低級起。但轉任人員轉任前曾任公立學校、公營事業機構或行政機關
性質相近、程度相當職務之年資，除經依前二條規定辦理外，其年終（度）考績（成
）結果在七十分以上，經核定晉（級）或給與獎金有案者，得按每一年（年度）提
俸（薪）級一級，以至轉任職務職等之本俸（薪）最高俸（薪）級為止。」準此
，專技轉任人員，如曾任公立學校、公營事業機構或行政機關性質相近、程度相當職
務之年資始得提俸級，並未包括民營機構年資，甚為明確。復查原告前分別於八十
八年四月六日及七日致考試院許院長、吳秘書長暨乙○○部長建請從寬認定採計民營
年資乙案，經被告於八十八年四月二十七日八八台法二字第一七五四四四六號書函復
說明該條例之立法精神及被告將通盤檢討研議改進，並未涉及原告之任用審查或俸級
核有所准駁，是以原告指該書函實已侵害其俸給權，並依司法院釋字第三三八號解
釋提起救濟等語，洵屬誤解。據上論結，公務人員保障暨培訓委員會八九公審決字第
○○一四號再復審決定，於法並無不合，請求駁回原告之訴等語。
    理  由
本件再復審決定以：『按公務人員保障法第十八條規定：「公務人員對於服務機關或
人事主管機關（以下均簡稱原處分機關）所為之行政處分，認為違法或不當，致損害
其權利或利益者，得依本法提起復審。」是復審之提起，係以公務人員受行政處分為
前提。而所稱行政處分，參照司法院釋字第四二三號解釋意旨及訴願法之規定，係指
行政機關就公法上具體事件所為之決定或其他公權力措施而對外直接發生法律效果之
單方行政行為而言。茲依卷附資料，本案原告所指稱不服之行政處分係乙○○八十八
年四月二十七日八八台甄四字第一七五六四六六號書函，經查前開書函係被告就高雄
市政府環境保護局南區資源回收廠轉原告任用案申請重行審定送核書表，答復略以：
「有關貴廠幫工程司甲○○擬以曾任公民營機構之年資提俸級乙節，業經本部八八
台法二字第一七五四四四六號函函復在案。又爾後類此重行審定案請依送審程序，由
高雄市政府環境保護局核轉本部（乙○○）辦理，．．．」以其係屬機關間之行文，
僅係被告通知高雄市政府環境保護局南區資源回收廠為原告類此案件陳情業經函釋在
案，且其送審程序亦不合規定，既尚未就原告申請重行審定案有所准駁，要難謂為行
政處分，原告就之提起復審、再復審，於法即有未合。另所指被告八八台法二字第一
七五四四四六號書函，經查係被告就原告向考試院院長、秘書長及被告之部長以相同
內容函陳請從寬認定依「專門職業及技術人員轉任公務人員條例」轉任為公務人員者
，亦得採計具規模民營機構年資提俸級乙節，說明該條例之立法精神及被告將通盤
檢討研議改進，亦無對原告之任用審查或俸級核有所准駁，是原告指該書函實已侵
害其俸給權，並依司法院釋字第三三八號解釋提起救濟等語，洵屬誤解，併為明。
』為由，駁回原告之再復審，固非無見。經查，原告之任用審查案申請復審係由高雄
市政府環境保護局南區資源回收廠以八十八年四月十六日八十八高市環南資人字第○
一二六七號公務人員任（遴）用案申請重行審定送核書表送請被告復審，而被告以八
十八年四月二十七日八八台甄四字第一七五六四六六號書函函復略以「有關貴廠幫工
程司甲○○擬以曾任公民營機構之年資提俸級乙節，業經本部八八台法二字第一七
五四四四六號函函復在案。又爾後類此重行審定案請依送審程序，由高雄市政府環境
保護局核轉本部辦理，．．．」，而被告八八台法二字第一七五四四四六號函函復原
告之意旨係指民營機構任職年資尚不得從寬認定採計，高雄市政府環境保護局於收受
系爭書函後，擬：「經查本案係由本廠陳報環保局核轉市府及乙○○，因甲○○私人
向收發索取分別送出造成錯誤，文存。」該廠人事室主任鄭德義蓋職戳於上，並會原
告知悉，有該系爭書函影本附於本院卷可按，並非重新將原告之公務人員任（遴）用
案申請重行審定送核書表由高雄市政府環境保護局核轉被告復審，而係予以文存，且
系爭書函並非記載檢還原告所申請之重行審定案，而請其依送審程序由高雄市政府環
境保護局核轉被告辦理，則系爭書函對於原告所申請之重行審定案，雖未為具體准駁
之表示，但由其記載內容觀之，似已否准，原告主張系爭書函係對其之行政處分，自
誠難謂全不足採。復審決定及再復審決定就此未予詳究，急遽爾謂系爭書函係屬機關
間之行文，或為觀念即通知之表示，非行政處分，從程序上駁回原告之復審及再復審
，尚嫌疏略。原告起訴執以指摘，非無理由，應由本院將再復審決定及復審決定均撤
銷，由受理復審機關詳為查明，另為適法之決定，以昭折服。
據上論結，本件原告之訴為有理由，爰依行政訴訟法第二條、行政訴訟法第九十八條
第三項前段，判決如主文。
中    華    民    國     九十        年      五      月       三        日
                    最 高 行 政 法 院  第 四 庭
                                審 判 長 法  官      葉  振  權
                                         法  官      鍾  耀  光
                                         法  官      吳  錦  龍
                                         法  官      劉  鑫  楨
                                         法  官      吳  明  鴻
右  正  本  證  明  與  原  本  無  異
                                         法院書記官  陳  盛  信
中    華    民    國     九十        年      五      月       四        日


司法院資訊處製作；財團法人民間司法改革基金會備份。
